臺灣高等法院臺中分院民事判決　九十三年度上更(一)字第六一號
　　　上訴人即
　　　被上訴人　　乙○○　住新.
　　　　　　　　　　　　　號
　　　訴訟代理人　呂秀梅　律師
　　　上訴人　　　甲○○　住南.
　　　　　　　　　　　　　號
　　　被上訴人　　丙○○　住南.
　　　　　　　　　　　　　八號.
右當事人間返還土地事件，上訴人對於中華民國九十年七月三十
一日臺灣南投地方法院八十九年度訴字第一八五號第一審判決提
起上訴，經最高法院第一次發回更審，本院於民國九十四年三月
二十九日言詞辯論終結，判決如下：
      主    文
原判決主文第一項關於命上訴人甲○○將坐落南投縣中寮鄉○○
段第1004之10地號上如附圖所示Ｂ部分面積0.0829公頃土地返還
乙○○部分，及該部分假執行之宣告，暨命上訴人甲○○負擔訴
訟費用之裁判均廢棄。
上開廢棄部分，上訴人乙○○在第一審之訴及假執行之聲請均駁
回。
乙○○之上訴駁回。
第一、二審及發回前第三審訴訟費用均由上訴人乙○○負擔。
      事實及理由
一、本件上訴人（即被上訴人）乙○○起訴主張：伊於民國（以
    下同）48年4月10日，與丙○○及訴外人陳萬掌，就伊當時
    所承租耕作，尚未放領取得土地所有權之坐落南投縣中寮鄉
    ○○段第一００四之一０地號公有土地（以下稱系爭土地）
    ，訂立預先分割買賣契約書（以下稱系爭買賣契約），約定
    乙○○將系爭土地如附圖所示Ａ部分面積一．三八一四公頃
    （以下稱系爭Ａ部分土地）分割出售與丙○○，將附圖所示
    Ｂ部分面積０．０八二九公頃（以下稱系爭Ｂ部分土地）分
    割出售與訴外人陳萬掌，並分別將系爭Ａ、Ｂ所示之土地交
    付買受人丙○○及訴外人陳萬掌占有使用，乙○○依公地放
    領手續取得系爭土地所有權後，應會同買受人丙○○及訴外
    人陳萬掌，向該管地政機關申請辦理土地所有權移轉登記事
    宜。嗣於五十八年七月二十一日，乙○○已依公地放領程序
    繳清地價並取得系爭土地之所有權，惟系爭土地係屬放領之
    公有耕地，依臺灣省放領公有耕地扶植自耕農實施辦法第十
    三條規定，承領公地除合法繼承外，原承領人非經呈准，不
    得移轉。乙○○與丙○○間所訂立之上述買賣契約，並未經
    呈准，自屬無效。且丙○○迄乙○○依公地放領程序取得系
    爭土地所有權時，仍無自耕能力，無法辦理系爭土地所有權
    移轉登記，違反當時之土地法第三十條規定，本件買賣契約
    亦屬以不能之給付為契約標的，依法應屬無效，因此，丙○
    ○占有系爭土地中如附圖所示Ａ部分面積一．三八一四公頃
    土地，為無權占有。又系爭土地如附圖所示Ｂ部分面積０．
    ０八二九公頃，雖係訴外人陳萬掌於四十八年間向乙○○所
    購買，買賣契約訂立後並已將該土地交付與訴外人陳萬掌占
    有使用，惟甲○○與乙○○間並無任何買賣之法律關係存在
    ，上訴人甲○○占有使用上述Ｂ部分土地並無任何正當權源
    ，亦屬無權占有，爰本於物上請求權，依民法第七百六十七
    條規定，求為判命丙○○應將附圖所示Ａ部分面積一．三八
    一四公頃土地之地上物剷除，命甲○○將附圖所示Ｂ部分面
    積０．０八二九公頃土地之地上物剷除，並分別將各該土地
    返還乙○○，及宣告附條件假執行之判決。
二、被上訴人丙○○則以：伊於四十八年四月間，與乙○○訂立
    買賣契約書，由伊向乙○○購買系爭Ａ部分土地，供種植檳
    榔之用，訂約伊當時伊具備自耕農身分，且伊已付清全部買
    賣價金，並取得該土地之占有，出賣人乙○○自應依約將上
    述土地所有權移轉登記與丙○○，屢經催促，仍不將該土地
    所有權狀交與丙○○，或協同辦理該土地所有權移轉登記手
    續，伊占有使用上開土地有合法權源，並非無權占有，乙○
    ○訴請伊返還系爭Ａ部分土地，為無理由等語，資為抗辯。
    而上訴人甲○○則辯以：伊所耕作之系爭土地，原係訴外人
    陳萬掌於四十八年間向乙○○購買，訴外人陳萬掌買得該土
    地後，將之售與伊之表哥廖朝衣，伊再向訴外人廖朝衣購買
    ，伊占有使用上述土地，有合法權源，並非無權占有。退步
    言之，若認唯獨與乙○○訂立買賣契約之陳萬掌方有權占有
    使用系爭Ｂ部分土地，則陳萬掌之唯一繼承人即訴外人陳怡
    慎已同意將其因繼承所取得對系爭Ｂ部分土地之占有使用權
    轉讓與甲○○，甲○○占有使用系爭Ｂ部分土地，有合法權
    源，乙○○訴請返還系爭Ｂ部分土地，為無理由等語。
三、原審經審酌兩造所提出之攻擊防禦方法院後，就乙○○之訴
    ，僅判命甲○○將Ｂ部分土地返還，駁回其餘之請求（包含
    請求甲○○剷除地上物及請求丙○○剷除地上物返還土地）
    ，乙○○就其所受敗訴部分，僅對丙○○部分之訴提起上訴
    ，對於甲○○剷除地上物部分未聲明不服。甲○○就其敗訴
    部分亦聲明不服、上訴人乙○○於本院對被上訴人丙○○之
    上訴聲明：(一)原判決不利上訴人部分廢棄。(二)右廢棄部分被
    上訴人丙○○應將座落南投縣中寮鄉○○段一ＯＯ四之十地
    號土地如附圖所示面積一萬三千八百一十四平方公尺之地上
    物清除交還土地與上訴人。對上訴人甲○○被上訴部分，答
    辯聲明：上訴駁回。被上訴人丙○○聲明：上訴駁回。上訴
    人甲○○聲明：(一)原判決不利上訴人甲○○部分廢棄。(二)右
　　廢棄部分被上訴人乙○○原審之訴駁回。
四、兩造不爭執之事實：
（一）本件上訴人乙○○所主張：伊於四十八年四月十日，與被
      上訴人丙○○及訴外人陳萬掌，就伊當時所承租耕作，尚
      未放領取得土地所有權之系爭坐落南投縣中寮鄉○○段第
      一００四之一０地號公有土地，訂立預先分割買賣契約書
      ，約定由伊將該土地如附圖所示Ａ部分面積一．三八一四
      公頃分割出售與丙○○，將附圖所示Ｂ部分面積０．０八
      二九公頃分割出售與訴外人陳萬掌，並分別將上開附圖Ａ
      、Ｂ所示之土地交付買受人丙○○及訴外人陳萬掌占有，
      乙○○依公地放領手續取得系爭土地所有權後，應會同買
      受人丙○○及訴外人陳萬掌，向該管地政機關申請辦理土
      地所有權移轉登記事宜。五十八年七月二十一日，乙○○
      已依公地放領程序繳清地價並取得系爭土地之所有權，惟
      系爭Ａ、Ｂ部分土地迄今仍未辦理所有權移轉登記與丙○
      ○及甲○○等情，業據乙○○提出買賣契約書一件、土地
      登記簿謄本二張附卷可稽（原審卷第六至十頁），並為丙
      ○○、甲○○所不否認，堪信為真實。
（二）乙○○於訂立上開契約書後，已將系爭Ａ、Ｂ部分土地分
      別交付買受人丙○○及訴外人陳萬掌占有，而系爭Ａ部分
      土地現由丙○○占有使用，種植檳榔樹；系爭Ｂ部分土地
      現由甲○○占有使用，種植檳榔樹之事實，亦經原審法院
      履勘及囑託地政事務所會同測繪屬實，製有勘驗筆錄及複
      丈成果圖在卷可憑（原審卷第七十九至八十四頁），亦足
      信為真實。
（三）上訴人甲○○及被上訴人丙○○另案起訴請求上訴人乙○
      ○就系爭土地應予辦理土地所有權移轉登記予渠等案件，
      業經法院判決駁回甲○○及丙○○之請求確定，業經本院
      調閱台灣南投地方法院八十九年度訴字第二六０號及本院
      八十九年度上字第五００號民事卷宗核閱無訛，並為兩造
      所不爭執。
五、本件之爭點為：(1)系爭買賣契約是否因被上訴人丙○○不具
    自耕能力而無效？(2)系爭買賣契約是否因違反臺灣省放領公
    有耕地扶植自耕農實施辦法第十三條規定而無效？(3)系爭買
    賣契約是否因嗣後不能移轉登記而自動消滅，債權契約歸於
    無效？(4)被上訴人丙○○就系爭土地之占用是否有權占有？
    上訴人甲○○是否自原買受人陳萬掌輾轉買受系爭土地附圖
    Ｂ部分而得對上訴人乙○○主張有權占有？
（一）系爭買賣契約是否因被上訴人丙○○不具自耕能力而無效
      ？
      按兩造訂約時土地法第30條規定，私有農地所有權之移轉
      ，其承受人以承受後能自耕者為限。上訴人乙○○雖主張
      被上訴人丙○○無自耕農身分云云，然為被上訴人丙○○
      所否認，且被上訴人丙○○於原審法院八十九年度訴字第
      260號案件審理時提出與本件系爭土地同鄉同段之南投縣
      中寮鄉○○段第488地號45年2月20日發給之土地所有權狀
      為據（見上開民事卷第，復經本院依69頁），並經該案件
      承辦法官當庭依職權勘驗其身分證反面記載「自耕農」之
      身分屬實，參以系爭契約第八項亦記載有關於丙方（即被
      上訴人丙○○）有香蕉等作物應如何處理等情（見原審卷
      第37 頁），堪認被上訴人丙○○事實上有自耕之能力。
      上訴人乙○○空言被上訴人丙○○並無自耕能力，而主張
      系爭買賣契約無效云云，不足採信。
（二）系爭買賣契約是否因違反臺灣省放領公有耕地扶植自耕農
      實施辦法第十三條規定而無效？
　　　按臺灣省放領公有耕地扶植自耕農實施辦法第13條規定：
　　　「承領之公地除合法繼承外，原承領人非經呈准不得移轉
　　　」。依行政院四十一年十二月二十八日台內字第六六二七
 　　 號令：「該移轉限制（指承領之公有耕地應經主管機官准
      許始可轉讓他人）之規定，解釋上應係在承領人在承領土
      地後未取得土地所有權之前而言」。由此解釋，公有耕地
      放領之承領人，在未取得土地所有權之前，未經呈准，不
      得將其所放領之公地，出賣予他人。惟並非禁止承領人取
      得耕地所有權後永遠不得將其所承領之土地出賣與他人，
      因此，若以：「俟承領人取得放領耕地之所有權後再為移
      轉」為條件之買賣契約，並未違反上開規定，自應認其買
      賣契約為有效。本件乙○○與丙○○及訴外人陳萬掌間所
      訂立之買賣契約書第三條載明：「嗣後地價繳清後能得移
      轉登記之時，甲方（即乙○○）應要會同乙、丙方（即訴
      外人陳萬掌及丙○○）向地政機關聲請登記，不得再向乙
      、丙方索取任何名義金錢，提供登記有關文件及印鑑付與
      乙丙方蓋用」等語，有該買賣契約書在卷可按（原審卷第
      三十六頁），其真意係指日後乙○○依上述辦法繳清系爭
　  　土地之放領全部地價，依法取得所有權，憑承領證書換取
      所有權狀後，應將之交付丙○○及訴外人陳萬掌辦理所有
      權移轉登記而言。此一約定，自屬前述「俟承領人取得放
      領耕地之所有權後再為移轉」條件約定，其買賣契約自屬
      有效。查乙○○於五十八年七月二十一日繳清系爭土地之
      放領地價並已取得系爭所有權，此有乙○○所提之土地登
      記簿謄本記載可稽（原審卷第九頁），乙○○既已取得系
      爭土地之所有權，則上開契約約定「嗣後地價繳清後能得
      移轉登記之時」之條件即已成就，系爭土地之買賣自無須
      再呈准後始得移轉。是上訴人乙○○乙○○主張其在四十
      八年間承領系爭土地，尚未繳清地價取得土地所有權時，
  　　與丙○○及訴外人陳萬掌訂立買賣契約，並未經呈准，因
    　此該契約違反臺灣省放領公有耕地扶植自耕農實施辦法第
      十三條之規定，依民法第七十一條規定，其契約無效云云
      ，並不可採。
（三）系爭買賣契約是否因嗣後不能移轉登記而自動消滅，債權
      契約不待解除即歸於無效？
  １、按物之出賣人，負交付其物於買受人，並使其取得該物所
      有權之義務。民法第348條第1項定有明文。是以不動產出
      賣人之給付義務，包括交付買賣標的物及移轉所有權登記
      予買受人二者甚明。又按民法第225條第1項規定，因不可
　　　歸責於債務人事由致給付不能者，債務人免給付義務。同
　　　法第266條並規定因不可歸責於雙方當事人事由，致一方
　　　之給付全部不能者，他方免為對待給付之義務；如僅一部
　　　不能者，應按其比例減少對待給付。前項情形，已為全部
　　　或一部之對待給付者，得依關於不當得利之規定，請求返
　　  還。
　２、系爭買賣契約訂立後，土地法第三十條於民國六十四年間
  　　修正為：「私有農地所有權之移轉，其承受人以能自耕者
    　為限，並不得移轉為共有。但因繼承而移轉者得為共有。
      違反前項規定者，其所有權移轉無效」。六十二年九月三
      日公布施行之農業發展條例第三十條第一項規定：「每宗
      耕地，不得分割及移轉為共有」。系爭土地之編定使用種
      類係「山坡地保育區農牧用地」，有土地登記簿謄本附卷
      可稽（原審卷第十頁）。自屬耕地之一。兩造均不爭執系
      爭土地於六十二年九月三日農業發展條例公布施行及六十
      四年土地法第三十條修正時，均未將土地所有權移轉登記
      與買受人丙○○及訴外人陳萬掌，則自各該日期起，系爭
      土地即因上述法令之公布施行而無法分割移轉登記與上述
      買受人，亦即系爭買賣契約訂約後，因法令變更而變為嗣
      後不能，且此嗣後不能及客觀不能、法律不能之事由，又
      非可歸責於訂約雙方當事人，依民法第二百二十五條第一
      項規定，債務人（即出賣人乙○○）免除其移轉土地所有
      權與買受人丙○○、陳萬掌之義務，他方當事人即買受人
      丙○○、陳萬掌亦同免其給付買賣價金之義務（已給付者
      ，得否依不當得利法律關係請求返還，此乃另一問題，與
      本件無涉）。
  ３、按64年修正之土地法第30條規定所謂「所有權之移轉」係
      指物權行為無效而言，本件系爭買賣契約契約（債權行為
      ）既係訂立於前述農業發展條例公布及土地法第30條增修
      以前，且系爭土地亦早已交付被上訴人丙○○及訴外人陳
      萬掌使用，依法律不溯及既往及債務拘束原則，除兩造間
      另有解除債權契約之意思表示外，尚難謂該買賣契約歸於
      無效（最高法院86年度台上字第90號判決、87年度台上字
      第2825號判決採此見解，並參見梅仲協先生著民法要義
      190頁、史尚寬著民法債總第376頁、葉賽鶯著給付不能之
      理論與實務第200至202頁）。且所謂給付不能，有自始不
      能與嗣後不能，主觀不能與客觀不能之分。其為自始客觀
      不能者，法律行為當然無效，當事人於行為當時知其無效
      或可得而知者，依民法第一百十三條規定，應負回復原狀
      或損害賠償之責任；其為自始主觀、嗣後客觀或嗣後主觀
      不能者，則生債務不履行之問題，債權人得依民法第二百
      二十六條規定，請求債務人賠償損害，或於解除契約後依
      民法第二百五十九條及第二百六十條規定，請求回復原狀
      及賠償損害，二者之法律效果並不相同。本件系爭買賣契
      約雖有嗣後客觀不能之情形，然上訴人甲○○及被上訴人
　    丙○○辯稱上訴人乙○○並未解除系爭買賣契約等情，上
      訴人乙○○復自陳並未曾系爭買賣契約為解除之意思表示
      （本院卷第30頁），並一再主張系爭買賣契約無待解除即
      歸於無效云云（本院卷第30、48頁），堪認系爭買賣契約
      尚未經買賣之任一方為解除之意思表示，故債之關係仍不
      消滅。
  ４、上訴人乙○○雖舉最高法院44年台上字第383號判例及69
      年台上字第4025號判決，而主張系爭買賣契約，自嗣後給
      付不能之日起，從此消滅，無待乎解除云云，然最高法院
      44年台上字第383號判例係指動產之買賣，出賣人之交付
      義務因嗣後法令變更而全部給付不能之情形，與本件出賣
      人業已履行交付不動產之義務，僅移轉登記之義務無法履
      行尚屬有間，而最高法院69年台上字第4025號判決尚非判
      例，亦非即可適用於本件案件。
  ５、上訴人乙○○復主張苟認系爭買賣契約第三條所載乃為物
      權行為，然基於協調解決法律紛爭，應使物權行為與負擔
      行為同其命運，而適用民法第111條所規定：「法律行為
      之一部無效者，全部皆為無效」云云，然民法111條所指
      法律行為之一部及全部，並非指物權行為及債權行為而言
      ，上訴人乙○○引用此條文，恐有誤解。
（五）上訴人甲○○是否自原買受人陳萬掌輾轉買受系爭土地附
      圖Ｂ部分而得對上訴人乙○○主張有權占有？被上訴人丙
      ○○就系爭土地之占用是否有權占有？
　１、上訴人甲○○主張附圖所示Ｂ部分係陳萬掌賣給廖朝衣，
  　　廖朝衣再賣與甲○○，故渠為合法受讓占有等語，經核與
    　與被上訴人丙○○所陳渠於48年間與訴外人陳萬掌自上訴
      人乙○○買受系爭1004之10地號之部分後，陳萬當於53年
      間將其買得之五分餘地以13,000元出賣與被上訴人丙○○
      ，另陳萬掌將一分餘地賣給廖朝衣，之後廖朝衣再將一分
      多地賣與甲○○等情（本院卷第89頁）相符，再參以上訴
      人乙○○89年2月24日之起訴狀亦敘及「於此之前 (即57
      年7月21日以前)，訴外人陳萬掌已先後將其購得之土地分
      別轉賣予原告（即上訴人乙○○）及被告（即被上訴人丙
      ○○）」（原審卷第4頁）；且證人即廖朝衣之妻廖吳萬
      里於本院89年度上字第500號土地所有權移轉案件中證稱
      伊先生向陳萬掌買土地，陳萬掌死了，伊等再賣給甲○○
      ，以前的人買賣都是口頭約定就算了明確在卷（上開卷內
      第54頁）；況依系爭買賣契約書內所載（原審卷第6頁）
      ，被上訴人丙○○買得僅0.9053甲，與陳萬掌所買得之
      0.6455甲相差不到一倍半，而上訴人乙○○僅殘留共
      0.3463甲，然系爭土地經原審測量使用現況結果如附圖所
      示，被上訴人丙○○所使用之範圍為1.3814平方公尺，上
      訴人甲○○所使用之範圍為829平方公尺，相差十六倍餘
      ，堪認訴外人陳萬掌於買受系爭土地之0.6455甲後，確將
      其中大部分再轉賣被上訴人丙○○，小部分轉賣廖朝衣，
      嗣廖朝衣再將其買得部分轉賣予上訴人甲○○，並均交付
      占有無誤，且上訴人乙○○亦自承上訴人甲○○及被上訴
      人丙○○係依買賣契約而占用系爭土地明確在卷（本院卷
      第89頁），是以上訴人甲○○及被上訴人丙○○確係依系
      爭買賣契約及嗣後輾轉之買賣契約出賣人履行之交付義務
      而占用系爭土地堪以認定。
  ２、上訴人乙○○雖謂證人廖吳萬里對甲○○與廖朝衣、廖朝
      衣與陳萬掌間買賣契約成立生效要件均不瞭解，而認廖吳
      萬里之證言為不可採云云，然查甲○○與廖朝衣間及廖朝
　　　衣與陳萬掌間就系爭土地之買賣契約，關於標的物之範圍
  　　及價金只要買賣雙方當事人達成合致，債權契約即生效，
    　至於非當事人之證人廖吳萬里就詳情是否知悉尚非屬必要
      ，然其確已證述其夫廖朝衣向陳萬掌買系爭土地，嗣後廖
      朝衣再轉賣予甲○○之經過，以廖朝衣與甲○○間未訂立
      買賣契約書之情形，苟非事實，證人廖吳萬里當無須為偽
      證而為有利於甲○○之證述，再參以被上訴人丙○○之陳
      述及系爭土地多年來之使用情形，應認證人廖吳萬里之證
      言為可信。
  ３、系爭買賣之債權契約既未經買賣任何一方為解除之意思表
      示已如上述，而嗣後訴外人陳萬掌與被上訴人丙○○及廖
      朝衣間，廖朝衣與上訴人甲○○間輾轉買賣之債權契約亦
      未經解除，則被上訴人丙○○及上訴人甲○○本於買賣關
      係，且由出賣人交付而占有系爭土地，自為有權占有。(
      參王澤鑑先生著民法學說與判例研究第7冊所收錄「基於
      債之關係占有權的相對性及物權化第83頁）
  ４、上訴人乙○○再主張本件被上訴人丙○○、上訴人甲○○
      請求移轉上訴人乙○○登記之訴，業經本院以89年度上字
      第500號請求移轉土地所有權之訴為被上訴人丙○○、上
      訴人甲○○敗訴判決確定，若認本件被上訴人丙○○、上
      訴人甲○○主張為正確無誤，如是豈不與之請求移轉土地
      所有權確定判決形同一國兩制，而相互歧異，喪失法律解
      決紛爭真締，則適用法律何去何從，又農業發展條例之規
      範意旨，乃在防止農地細用，牧農地使用上更大之效用為
　　　目的，被上訴人丙○○、上訴人甲○○使用特定部分，實
　　　質上即與該土地自1004之10地號農地中分割無異，分割移
  　　轉登記在法律上均不允許之情況下，何能謂實質上之分割
    　使用與防止農地細分之規定無涉云云，然查上訴人甲○○
      及被上訴人丙○○請求上訴人乙○○移轉土地所有權，係
      因以法律上不能之給付為請求，而無理由，然本件買受人
      因債權契約仍屬有效而有權占用系爭土地亦為法之所許，
      此與買受人基於債之關係而占有，對出賣人而言，具有占
      有之權源，不以其移轉不動產之請求權罹於時效而受影響
      有相同之情形，倘買賣雙方為解決此無法移轉登記予占用
      買賣標的物之買受人情形，當可藉其他合法途徑使系爭買
      賣契約歸於無效，準此即可解決系爭土地所有人與使用人
      不同之狀況，而無上訴人乙○○所指一國兩制，實質上之
      分割使用情形，是以上訴人乙○○以此為由主張買受人為
      無權占有，即非可採。
　５、上訴人乙○○復以上訴人甲○○先則主張其占有權源來自
  　　廖朝衣、廖朝衣來自陳萬掌，繼而又改稱系爭Ｂ部分土地
    　買受人陳萬掌之唯一繼承人即訴外人陳怡慎已同意將其因
      繼承所取得對系爭Ｂ部分土地之占有使用權轉讓與甲○○
      ，甲○○占有使用系爭Ｂ部分土地，有合法權源，並據其
      提出陳怡慎出具之「讓與同意書」一件、戶籍謄本二張附
      卷可為證（本院前審卷第37至39頁），堪見上訴人甲○○
      前後之陳述顯有歧異，且依甲○○所提上述戶籍謄本，並
      未記載陳怡慎究係陳萬掌之配偶、子女、祖父母、兄弟姊
      妹或其他繼承人，是陳怡慎究竟是否為陳萬掌之繼承人，
      殊有可疑，再者，上述戶籍謄本上記載陳萬掌另有配偶楊
      摘及女兒陳秀快，甲○○主張陳怡慎係陳萬掌之繼承人，
      若楊摘、陳秀快均未死亡，則該二人對被繼承人陳萬掌之
      遺產即對系爭Ｂ部分土地之占有使用權均有繼承權，是甲
      ○○主張陳怡慎係陳萬掌之唯一繼承人，實非可採云云；
      然查依上訴人甲○○於本院前審之上訴理由狀，仍係因原
      審判決認定「訴外人陳萬掌固因與原告訂立買賣契約而占
      有系爭土地，嗣該訴外人陳萬掌將系爭土地轉售予訴外人
　    廖朝衣，廖朝衣復轉售予被告甲○○，惟渠等均僅止於買
      賣之法律關係，關於占有系爭土地之權源，並不當然移轉
      於被告甲○○，換言之，被告甲○○並不能主張其已受讓
      訴外人陳萬掌占有系爭土地之權源。而被告甲○○亦未提
      出其有何受讓訴外人陳萬掌對原告之買賣請求權而可直接
      向原告依買賣關係主張有權占有之證據，是被告甲○○之
      抗辯，並不足採」（見原審卷120頁背面）後，方於上訴
      理由狀內陳明「【退步言之，若認唯獨與地主乙○○訂立
      買賣契約之陳萬掌方有權占有使用系爭Ｂ部分土地，則】
      系爭Ｂ部分土地買受人陳萬掌之唯一繼承人即訴外人陳怡
      慎已同意將其因繼承所取得對系爭Ｂ部分土地之占有使用
      權轉讓與甲○○」等語（本院前審卷第35頁），是以上訴
      人甲○○於本院前審之上開陳述僅係其「退步言之」之陳
      述，是以尚難以此認與渠所陳「其占有權源來自廖朝衣、
　　　廖朝衣來自陳萬掌」互有歧異，況證人即陳萬掌之女兒陳
  　　怡慎於90年7月2日在本院89年度上字第500號土地所有權
      移轉案件中證稱伊係聽父親陳萬掌說有上訴人乙○○買系
      爭土地，但伊確實情形不知道，土地買多少伊都不清楚等
      語（上開卷第53頁），以證人陳怡慎上開所證，顯對系爭
      買賣之確實情形不甚明瞭，而係聽自其父陳萬掌而來，然
      證人陳怡慎於90年11月即本件原審判決（90年7月31日宣
      判）甲○○敗訴後，所出具予上訴人甲○○之讓與同意書
      內，竟明載「本院原審判決主文第一項所示Ｂ部分土地」
      ，是該讓與同意書應非可採，本院認上訴人甲○○所陳「
      系爭Ｂ部分土地買受人陳萬掌之唯一繼承人即訴外人陳怡
      慎已同意將其因繼承所取得對系爭Ｂ部分土地之占有使用
      權轉讓與甲○○」等情，與事實尚屬有間，而非可遽信。
六、綜上所述，系爭買賣契約及嗣後之買賣契約既均未經買賣雙
    方解除，則契約之債權效力仍存在，縱移轉登記之物權行為
    給付不能，亦不影響上訴人甲○○及被上訴人丙○○基於債
    之關係而占有之合法權源，是以上訴人乙○○主張上訴人甲
    ○○及被上訴人丙○○為無權占有，本於物上請求權，依據
    民法第七百六十七條規定，請求被上訴人丙○○應將系爭Ａ
    部分土地之地上物（檳榔）剷除，將該部分土地返還與乙○
    ○，並請求上訴人甲○○將系爭土地如附圖所示Ｂ部分之土
    地返還乙○○，均非有據，原審就甲○○部分，為乙○○勝
    訴之判決，即有未合，甲○○上訴意旨，指摘原判決失當，
    求予廢棄，為有理由，應由本院將原判決關於甲○○部分予
    以廢棄，改判如主文第二項所示，至原審所為駁回乙○○關
    於丙○○之請求部分，並無不當，上訴人乙○○仍執前詞求
    為改判，為無理由，應予駁回。
七、本件判決之基礎已臻明確，兩造其餘主張及舉證，核與判決
    結果無影響，爰不一一論述，併予鈙明。
據上論結：本件甲○○之上訴有理由，乙○○之上訴為無理由，
依民事訴訟法第四百四十九條第二項、第四百五十條、第七十八
條，判決如主文。
中　　　華　　　民　　　國　　94  年  5  月   24      日
~B1民事第二庭審判長法　官　童有德
~B2　　　　　　　　法　官　謝說容
~B3　　　　　　　　法　官　蔡秉宸
右正本係照原本作成。
~B　　　　　　　 　書記官　吳宗玲
中　　　華　　　民　　　國　　九十四　　年　　　四　　　月　　 十一　　 日
